---
title       : Дисперсионный анализ
subtitle    : Линейные модели, осень 2014
author      : Марина Варфоломеева
job         : Каф. Зоологии беспозвоночных, СПбГУ
framework   : io2012
highlighter : highlight.js
hitheme     : idea
widgets     : [mathjax]            # {mathjax, quiz, bootstrap}
mode        : standalone # {selfcontained, standalone, draft}
---

```{r setup, include = FALSE, cache = FALSE}
#------
# RUN THE FRAGMENT BETWEEN LINES BEFORE COMPILING MARKDOWN
# to configure markdown parsing
options(markdown.extensions = c("no_intra_emphasis", "tables", "fenced_code", "autolink", "strikethrough", "lax_spacing", "space_headers", "latex_math"))
#------
# output options
options(width = 70, scipen = 6, digits = 3) 
# to render cyrillics in plots use cairo pdf
options(device = function(file, width = 7, height = 7, ...) {
  cairo_pdf(tempfile(), width = width, height = height, ...)
  })
library(knitr)
# chunk default options
opts_chunk$set(fig.align='center', fig.width = 10, fig.height = 6, cache = FALSE, comment="#") 

# this allows for code formatting inline
knit_hooks$set(inline = function(x) {
   if (is.numeric(x)) return(knitr:::format_sci(x, 'latex'))
   x = as.character(x)
   h = knitr:::hilight_source(x, 'latex', list(prompt = FALSE, 
                                               size='normalsize', 
                                               highlight = FALSE))
   h = gsub("([_#$%&])", "\\\\\\1", h)
   h = gsub('(["\'])', '\\1{}', h)
   gsub('^\\\\begin\\{alltt\\}\\s*|\\\\end\\{alltt\\}\\s*$', '', h)})
```

## Дисперсионный анализ

- Модель дисперсионного анализа
- Условия применимости дисперсионного анализа
- Множественные сравнения при дисперсионном анализе (Post hoc тесты)
- Представление результатов дисперсионного анализа

## Вы сможете

- Рассказать, как в дисперсионном анализе моделируются значения зависимой переменной
- Перечислить и проверить условия применимости дисперсионного анализа
- Интерпретировать и описать результаты, записанные в таблице дисперсионного анализа
- Объяснить, в чем опасности множественных сравнений, и как с ними можно бороться
- Провести множественные попарные сравнения при помощи post hoc теста Тьюки, представить и описать их результаты

--- &twocol

## Пример: яйца кукушек

```{r, data-cuckoos, results='hide'}
library(DAAG)
data(cuckoos)
levels(cuckoos$species) <- c("лес_зав", "луг_кон", "бел_тряс", "малин", "лес_кон", "крапив")
str(cuckoos)
```

*** =left

```{r, echo=FALSE}
str(cuckoos, strict.width = "cut", width = 35)
```

*** =right

Фактор:

- `species`  - вид птиц-хозяев

Зависимая переменная:

- `length` - длина яиц кукушек в гнездах хозяев

<div class = "footnote">Данные: Latter, 1902; источник: Tippett, 1931 </div>

--- .prompt

## Задание: Постройте график

Постройте график зависимости размера яиц кукушек от вида птиц-хозяев, в гнездах которых были обнаружены яйца. Какой геом лучше подойдет для изображения (`geom_point`, `geom_boxplot`)?

Раскрасьте график в зависимости от вида птиц-хозяев (используйте эстетики `fill` или `colour` - чем отличаются результаты?)

### Дополнительное задание:

Попробуйте сменить палитру раскраски, используя `scale_colour_brewer` (варианты можно посмотреть в справке в подразделе примеров или в интернете [Colors (ggplot2): раздел RColorBrewer palette chart](http://www.cookbook-r.com/Graphs/Colors_(ggplot2\)/#palettes-color-brewer ))

---

## Решение

```{r, fig.height=5}
library(ggplot2)
update_geom_defaults("point", list(shape = 19)) 
theme_set(theme_bw(base_size = 18) + 
            theme(legend.key = element_blank()))
gg_cuckoos <- ggplot(data = cuckoos, aes(x = species, y = length, colour = species)) + 
  labs(x = "Вид птиц-хозяев", y = "Длина яиц кукушек") + 
  scale_fill_brewer("Длина яиц кукушек", palette = "Dark2")
gg_cuckoos + geom_boxplot()
```

--- .segue

# Дисперсионный анализ - это линейная модель, ее коэффициенты позволяют сравнить группы

--- .prompt

## Вопрос:

В каком виде включаются дискретные предикторы в линейную модель?

<br/>

> - Сколько фиктивных переменных нужно, чтобы записать модель зависимости длины яиц кукушек от вида птиц-хозяев?

---

## Ответ:

### В каком виде включаются дискретные предикторы в линейную модель?
- В виде фиктивных переменных (Dummy variables)

### Сколько фиктивных переменных нужно, чтобы записать модель зависимости длины яиц кукушек от вида птиц-хозяев?
- 5 фиктивных переменных (т.к. 6 уровней у фактора species - `levels(cuckoos$species)`, один из них будет базовым)

```{r}
(gr1 <- as.numeric(cuckoos$species == "лес_зав"))
gr2 <- as.numeric(sleep$Danger == "луг_кон")
gr3 <- as.numeric(sleep$Danger == "бел_тряс")
gr4 <- as.numeric(sleep$Danger == "малин")
gr5 <- as.numeric(sleep$Danger == "лес_кон")
gr6 <- as.numeric(sleep$Danger == "крапив")
```

--- &twocol

## Модель записанная с помощью фиктивных переменных

Традиционная параметризация для регрессионного анализа (Dummy (Indicator) Coding = treatment parametrization = reference cell model = `contr.treatment` используется по умолчанию в R)

$$length = \eta _0 + \eta _2 gr _2 + ... + \eta _5 gr _5 + \epsilon$$

*** =left

### Средние в группах по фактору

$\eta _0$ - intercept - среднее значение $y$ на базовом уровне

- для лесных завирушек $\mu _{gr1} = \eta _0$
- для луговых коньков $\mu _{gr2} = \eta _0 + \eta _1$
- для белых трясогузок $\mu _{gr3} = \eta _0 + \eta _2$
- ...
- для крапивников $\mu _{gr6} = \eta _0 + \eta _5$

*** =right

### Интерпретация коэффициентов

Коэффициенты модели - это отклонения среднего значения $y$ в группе от среднего $y$ на базовом уровне

- $\beta _0$ :  $\mu _{gr2} - \mu _{gr1} = (\eta _0 + \eta _1) - \eta _0 = \eta _1$
- $\beta _2$ : $\mu _{gr3} - \mu _{gr1} = (\eta _0 + \eta _2) - \eta _0 = \eta _2$
- ...
- ...
- $\beta _5$ : $\mu _{gr5} - \mu _{gr1} = (\eta _0 + \eta _5) - \eta _0 = \eta _5$

--- .prompt

## Задание: 

Подберите линейную модель зависимости длины яиц кукушек в гнездах от вида птиц-хозяев

Что значат коэффициенты этой линейной модели?

>- Помните ли вы, как изменить уровень, который считается базовым?

---

## Решение

Коэффициенты линейной модели обозначают отклонения от базового уровня (от размера яиц в гнездах у лесной завирушки, см. `levels(cuckoos$species)`)

```{r}
mod <- lm(length ~ species, data=cuckoos)
summary(mod)
```

--- &twocol

## Модель эффектов

Более традиционная параметризация для дисперсионного анализа (Deviation (Effects) Coding = Sum to zero parametrization = `contr.sum` в R)

$$length = \eta _0 + \eta _1 gr _1 + \eta _2 gr _2 + ... + \eta _5 gr _5 + \epsilon$$

*** =left

### Средние в группах по фактору

- для лесных завирушек $\mu _{gr1} = \eta _0 + \eta _1$
- для луговых коньков $\mu _{gr2} = \eta _0 + \eta _2$
- для белых трясогузок $\mu _{gr3} = \eta _0 + \eta _3$
- ...
- для крапивников<br />$\mu _{gr6} = \eta _0 - \eta _1 - \eta _2 - \eta _3 -\eta _4 - \eta _5$

*** =right

### Интерпретация коэффициентов

$\mu_{gr1} + \mu_{gr2} + ... + \mu_{gr6} = (\eta _0 + \eta _1) + (\eta _0 + \eta _2) +$<br/>
$... + (\eta _0 - \eta _1 - \eta _2 - \eta _3 -\eta _4 - \eta _5) = 6\eta_0$

т.е.

- $\eta _0 = \frac{\mu_{gr1} + \mu_{gr2} + ... + \mu_{gr6}} {3}$ - это intercept, среднее значение всех данных
- $\eta _1$ : $\mu - \mu _{gr1}$
- $\eta _2$ : $\mu - \mu _{gr2}$
- $\eta _3$ : $\mu - \mu _{gr3}$
- $\eta _4$ : $\mu - \mu _{gr4}$
- $\eta _5$ : $\mu - \mu _{gr5}$

---

## Параметризация эффектов в R

Коэффициенты линейной модели обозначают отклонения от общего среднего (ожидаемый средний размер яиц кукушек)

```{r}
# options('contrasts')
options(contrasts = rep("contr.sum", 2))
mod1 <- lm(length ~ species, data=cuckoos)
summary(mod1)
```

---

## Краткая запись модели дисперсионного анализа

$$y _{ij} = \mu + a _i + \epsilon _{ij}$$

Из чего складывется значение _j_-того наблюдения в _i_-той группе по фактору? Из общего среднего, эффекта фактора для данной группы и случайной ошибки.

Группа | Общее среднее | Эффект | <small>Случайная изменчивость</small>
----- | ----- | ----- | -----
очень низкий | $$\mu$$ | $$a _1$$ | $$\epsilon _{1j}$$
низкий | $$\mu$$ | $$a _2$$ | $$\epsilon _{2j}$$
... | ... | ... | ...
очень высокий | $$\mu$$ | $$a _5$$ | $$\epsilon _{5j}$$

--- .segue

# Собственно дисперсионный анализ: влияет ли фактор целиком

---

## Структура общей изменчивости

Общую изменчивость значений зависимой переменной можно разложить:  
Общая изменчивость (SSt) = Факторная (SSx) + Случайная (SSe)

```{r echo = FALSE, fig.width = 12}
gg_raw_plot <- gg_cuckoos +  labs(x = "Вид птиц-хозяев", y = "Длина яиц кукушек") +  ylim(18, 26) + scale_colour_brewer(palette = "Dark2") + theme(legend.position = "none", axis.text.x = element_text(angle = 30, vjust = .8, hjust = .8))

set.seed(768)
pos <- position_jitter(width = 0.3)

# # Общая изменчивость (отклонения от общего среднего)
gg_cuckoos_total <- gg_raw_plot +  geom_jitter(position = pos) + geom_hline(yintercept = mean(cuckoos$length, na.rm = TRUE), linetype = "dashed") + annotate("text", label = "Общее\nсреднее",  x = 0,  y = mean(cuckoos$length, na.rm = TRUE), hjust = -0.1, size = 4) + ggtitle("Общая изменчивость\n(отклонения от общего среднего)") + annotate("text", label = "SS[t] == sum((bar(y) - y[i]))^2", parse = TRUE, x = 0,  y = 18.25, hjust = -0.1, size = 8)

# Межгрупповая изменчивость (связанная с фактором)
gg_cuckoos_factor <- gg_raw_plot + geom_hline(yintercept = mean(cuckoos$length, na.rm = TRUE), linetype = "dashed") + geom_errorbar(stat = "hline", size = 1, yintercept = function(length) mean(length, na.rm = TRUE), width = .8, aes(ymax = ..y.., ymin = ..y..)) + ggtitle("Факторная изменчивость\n(межгрупповая)")+ annotate("text", label = "SS[x] == sum((bar(y) - hat(y)[i]))^2", parse = TRUE, x = 0,  y = 18.25, hjust = -0.1, size = 8)

# Внутригрупповая изменчивость (случайная)
gg_cuckoos_error <- gg_raw_plot + geom_jitter(position = pos) + geom_errorbar(stat = "hline",  size = 1, yintercept = function(length) mean(length, na.rm = TRUE), width = .8, aes(ymax = ..y.., ymin = ..y..)) + ggtitle("Случайная изменчивость\n(внутригрупповая)") + annotate("text", label = "SS[e] == sum(sum((y [i] - hat(y)[i])))^2", parse = TRUE, x = 0,  y = 18.25, hjust = -0.1, size = 8)

library(gridExtra)
grid.arrange(gg_cuckoos_total, gg_cuckoos_factor, gg_cuckoos_error, ncol = 3)
```

Если выборки из одной совокупности, то  
Факторная изменчивость = Случайная изменчивость

--- 

## Таблица однофакторного дисперсионного анализа

Источник изменчивости  |  Суммы квадратов отклонений,<br /><br /> SS   |   Число степеней свободы,<br /><br /> df   | Средний квадрат отклонений<br />(дисперсия),<br /> MS | <br /><br /><br /> F  
---------------------- | --------- | ------ | ------------------- | -----
Название фактора | $$SS _x = \sum{(\bar y - \hat y _i)^2}$$ | $$df _x = a - 1$$ | $$MS _x = \frac{SS _x}{df _x}$$ | $$F _{df _x, df _e} = \frac{MS _x}{MS _e}$$
Случайная | $$SS _e = \sum{(y _i - \hat y _i)^2}$$ | $$df _e = N - a$$ | $$MS _e = \frac{SS _e}{df _e}$$ | 
Общая | $$SS _t = \sum {(\bar y - y _i)^2}$$ | $$df _t = N - 1$$ | 

<br />
Гипотезы:

$H _0: MS _x = MS _e$, $H _A: MS _x ≠ MS _e$

---

## Дисперсионный анализ в R и описание результатов

Anova(результат_функции_lm) - дисперсионный анализ

```{r}
library(car)
cuckoos_anova <- Anova(mod)
cuckoos_anova
```

```{r,echo=FALSE}
result <- cuckoos_anova
dfs <- paste0(result$Df, collapse= ",")
fval <- round(result$'F value'[1], 2)
sign <- ifelse(result$'Pr(>F)'[1] <= 0.01, "$p < 0.01$", ifelse(result$'Pr(>F)'[1] <= 0.05, "$p < 0.05$", ""))
```
<br />
>- Длина яиц кукушек в гнездах разных птиц-хозяев достоверно различается ($F _{`r dfs`} = `r fval`$, `r sign`).

--- .prompt

## Вопрос: 

Назовите условия применимости дисперсионного анализа

>- Подсказка: дисперсионный анализ - линейная модель, как и регрессия

--- 

## Ответ:

### Условия примененимости дисперсионного анализа:

- Случайность и независимость групп и наблюдений внутри групп
- Нормальное распределение остатков
- Гомогенность дисперсий остатков

### Другие ограничения:

- Лучше работает, если размеры групп примерно одинаковы (т.наз. сбалансированный дисперсионный комплекс)
- Устойчив к отклонениям от нормального распределения (при равных объемах групп или при больших выборках)

--- .prompt

## Задание: Проверьте условия применимости

Проверьте условия применимости дисперсионного анализа используя графики остатков


---

## Решение


## 1. Данные для проверки условий применимости на графиках остатков

```{r}
# Данные для анализа остатков
cuckoos_diag <- fortify(mod)
head(cuckoos_diag)
```

---

## 2. Выбросы, гомогенность дисперсий

Гомогенность дисперсий в группах можно проверить построив бокс-плот

```{r fig.height = 4.5, fig.width=12}
gg_resid <- ggplot(cuckoos_diag, aes(x = .fitted, y = .stdresid)) 
gg_res_points <- gg_resid + geom_point(aes(size = .cooksd)) + geom_hline(yintercept = 0)
gg_res_box <- gg_resid + geom_boxplot(aes(x = species))
library(gridExtra)
grid.arrange(gg_res_points, gg_res_box, ncol = 2)
```

>- Большинство остатков в пределах двух стандартных отклонений, кроме нескольких значений, которые лежат в пределах трех квадратных отклонений, и мало влияют на ход регрессии судя по расстоянию Кука. Дисперсии в группах приблизительно равны.

---

## 3. Нормальность распределения

```{r fig.height = 5}
ggplot(cuckoos_diag) + geom_point(stat = "qq", aes(sample = .stdresid)) + 
  geom_abline(yintercept = 0, slope = sd(cuckoos_diag$.stdresid))
# или 
# qqPlot(mod)
```

>- Распределение практически нормальное

--- .segue

# Теперь хотим узнать, какие именно группы различаются

## Мы узнали, что фактор влияет, т.е. какие-то пары средних различаются

--- &twocol

## Опасности множественных сравнений

### 2 группы - 1 сравнение

$\alpha _{для\ сравнения} = 0.05$

### 6 групп - 15 сравнений

$\alpha _{для\ сравнения} = 0.05$

### А для группы из 15 сравнений?

>- $\alpha _{для\ группы\ сравнений} = 0.05 \cdot 15 = 0.75$
- Опасно! Случайно найдем различия там, где их нет!
- Если много сравнений - нужно вносить поправку!  

---

## Post-hoc тесты

Пост-хок тесты - попарные сравнения средних после того, как дисперсионный анализ показал, что влияние фактора достоверно

### Свойства post-hoc тестов:

- Применяются, __только если влияние фактора значимо__
- Делают поправку для снижения вероятности ошибки I рода $\alpha$, (но не слишком, чтобы не
снизилась мощность, чтобы не возросла $\beta$)
  - Учитывают величину различий между средними
  - Учитывают количество сравниваемых пар
- Различаются по степени консервативности (тест Тьюки - разумный компромисс) 
- Работают лучше при равных объемах групп, при гомогенности дисперсий

---

## Пост-хок тест Тьюки в R

- `glht()` - "general linear hypotheses testing"
- `linfct` - гипотеза для тестирования
- `mcp()` - функция, чтобы задать множественные сравнения (обычные пост-хоки)
- `species` = "Tukey" - тест Тьюки по фактору `species`

```{r}
library(multcomp)
cuckoos_pht <- glht(mod, linfct = mcp(species = "Tukey"))
```

---

## Результаты попарных сравнений (тест Тьюки)

```{r}
summary(cuckoos_pht)
```

> - Размер яиц кукушек в гнездах крапивника достоверно меньше, чем в гнездах лугового конька (тест Тьюки, $p < 0.01$). Размер яиц кукушек в гнездах лесной завирушки, белой трясогузки, малиновки и лесного конька не различается, но яйца в гнездах этих видов крупнее, чем у лугового конька или крапивника (тест Тьюки, от $p < 0.01$ до 0.05).

--- .segue

# Представление значений в группах

--- &twocol

## Таблица с описательной статистикой по группам 

Пакет `dplyr`:
- `%>%` оператор, перенаправляет значение слева в функцию справа в качестве исходных данных
- `group_by` дальнейшие вычисления идут по группам, заданным ее аргументами
- `summarise` описывает группу строк значениями, вычисленным по формуле или нескольким

*** =left

### Код с `dplyr` 

```{r}
library(dplyr)
cuckoos_summary <- cuckoos %>% 
  group_by(species) %>%
  summarise(n = n(),
            mean = mean(length), 
            variance = var(length),
            sd = sd(length))
cuckoos_summary
```

*** =right

### Код только с базовыми функциями

```{r}
aggregate(length ~ species, data = cuckoos, 
          FUN = function(x) {
            c(n = length(x), mean=mean(x), 
              variance = var(x), sd=sd(x))
            }
          )
```


---

## Столбчатый график можно использовать для представления результатов

```{r fig.height = 5}
gg_means <- ggplot(cuckoos_summary, aes(x = species, y = mean)) + 
  geom_bar(stat = "identity", fill = "gray70", colour = "black", width = 0.5) + 
  geom_errorbar(aes(ymin = mean - sd, ymax = mean + sd), width = 0.2) +
  labs(x = "Вид птиц-хозяев", y = "Длина яиц кукушек")
gg_means
```

---

## Можно привести результаты пост-хок теста на столбчатом графике

Достоверно различающиеся по пост-хок тесту группы обозначим разными буквами

```{r fig.height = 5}
gg_means_coded <- gg_means + 
  geom_text(aes(y = 1.5,  label = c("A", "B", "A", "A", "A", "C")), colour = "white", size = 10)
gg_means_coded
```

---

## Если не нравится, как висят столбцы,<br />можно настроить развертку оси $y$

```{r fig.height = 5}
gg_means_coded + scale_y_continuous(expand = c(0,0), limits = c(0, 25))
```

---

## И наконец, можно переименовать уровни фактора species прямо внутри графика

`\n` - символ конца строки

```{r fig.height = 5}
gg_means_coded + scale_y_continuous(expand = c(0,0), limits = c(0, 25)) +
  scale_x_discrete(labels = c("Лесная\nзавирушка", "Луговой\nконек", "Белая\nтрясогузка", 
                            "Малиновка", "Лесной\nконек", "Крапивник"))
```


---

## Сохраняем таблицу дисперсионного анализа в файл

```{r eval = FALSE}
# в csv
write.table(file = "cuckoos_res.csv", x = cuckoos_anova, sep = "\t")

# в xls или xlsx с помощью XLConnect
# library(XLConnect)
# writeWorksheetToFile(data = cuckoos_anova, file = "cuckoos_res.xls", sheet = "anova_table")

# или

# отправляем в буфер обмена (только Windows) для вставки в Word-Excel
write.table(file = "clipboard", x = cuckoos_anova, sep = "\t")
```

После этого, таблицу нужно отредактировать:
- округлить числа, оставив разумное небольшое число значащих цифр после точки
- округлить значения доверительных вероятностей p или заменить их на сравнения с критич. уровнями значимости (p < 0.01, p < 0.05 или "не значимо")
- изменить названия факторов на те, которые будут использоваться в отчете/публикации

---

## Take home messages

- Дисперсионный анализ - линейная модель с дискретными предикторами, существует в нескольких параметризациях, которые отличаются трактовками коэффициентов
- При помощи дисперсионного анализа можно проверить гипотезу о равенстве средних значений в группах
- Условия применимости дисперсионного анализа
  - Случайность и независимость групп и наблюдений внутри групп
  - Нормальное распределение в группах
  - Гомогенность дисперсий в группах
- При множественных попарных сравнениях увеличивается вероятность ошибки первого рода, поэтому нужно вносить поправку для уровня значимости
- Post hoc тесты - это попарные сравнения после дисперсионного анализа, которые позволяют сказать, какие именно средние различаются

---

## Дополнительные ресурсы

- Quinn, Keough, 2002, pp. 173-207
- Logan, 2010, pp. 254 - 282
- [Open Intro to Statistics](http://www.openintro.org/stat/), pp.236-246 
- Sokal, Rohlf, 1995, pp. 179-260
- Zar, 2010, pp. 189-207
